【裁判字號】    98,訴,706
【裁判日期】    981209
【裁判案由】    偽證
【裁判全文】
臺灣苗栗地方法院刑事判決               98年度訴字第706號
公  訴  人  臺灣苗栗地方法院檢察署檢察官
被      告  丁○○
                    號
            乙○○
                    號
                    之7號
上列被告因偽證案件，經檢察官提起公訴（98年度偵字第4038號
），本院判決如下：
    主  文
丁○○教唆犯偽證罪，累犯，處有期徒刑陸月。
乙○○犯偽證罪，處有期徒刑伍月。
    犯罪事實
一、丁○○前因違反毒品危害防制條例案件，經法院判處有期徒
    刑4 月確定，於民國97年7 月8 日執行完畢。丁○○與丙○○因請求侵權行為損害賠償民事事件涉訟，經本院苗栗簡易
    庭以96年度苗簡字第360 號判決丁○○應給付丙○○新臺幣
    （下同）8 萬1900元，及自95年12月5 日起至清償日止，按
    年息百分之五計算之利息。嗣丁○○不服前揭判決提起上訴
    而經本院以97年度簡上字第30號審理後，丁○○始提出就案
    情有重要關係事項之有關遭其轉賣鋼筋折抵5 萬元一事，並
    教唆乙○○於前開上訴事件審理時附和其說詞，嗣乙○○果
    於97年12月4 日，在本院審理前開上訴事件時，具結後虛偽
    證稱略以：丙○○與丁○○簽約時伊有在場，當時丙○○說
    有一些鋼鐵要給丁○○用，所以扣了5 萬元，丁○○聽了表
    示贊成等語，企圖影響裁判之結果。
二、案經丙○○告發後經臺灣苗栗地方法院檢察署檢察官偵查起
    訴。
    理  由
壹、證據能力部分
    按傳聞法則之重要理論依據，在於傳聞證據未經當事人之反
    對詰問予以核實，乃予排斥，惟若當事人已放棄對原供述人
    之反對詰問權，於法院審判時表明同意該等傳聞證據可作為
    證據，基於證據資料愈豐富，愈有助於真實發現之理念，並
    貫徹刑事訴訟法修法加重當事人進行主義之精神，確認當事
    人對於證據能力有處分權之制度，傳聞證據經當事人同意作
    為證據，法院認為適當者，亦得為證據。另當事人於調查證
    據時，對於傳聞證據表示「沒有意見」、「對於證據調查無
    意見」，而未於言詞辯論終結前聲明異議，應視為已有將該
    等傳聞證據採為證據之同意，此刑事訴訟法第159 條之5 定
    有明文。經查：本案所引之下列證據，本院於審理中均一一
    踐行「告以要旨」程序，檢察官、被告在知悉上開證據係審
    判外陳述之情形下，對於各該審判外之陳述均分別表示「沒
    有意見」，或僅就上開陳述是否真實表示意見，並未於言詞
    辯論終結前就證據能力聲明異議（本院卷第26頁、第57頁以
    下）；而本院審酌該等陳述作成時之情況，認為其證據之取
    得過程並無瑕疵，且與待證事實具有關連性，證明力非明顯
    過低，而具適當性，是自應具有證據能力。
貳、實體部分
一、認定犯罪事實所憑之證據及其認定之理由：
（一）訊據被告丁○○供稱其向丙○○承包工程，工程款原為82
      0 萬元，後來丙○○說要扣5 萬元以抵償其轉賣的鋼鐵，
      所以工程款改為815 萬元，當時其太太與乙○○、乙○○
      的兒子都有在場等語。訊據被告乙○○則供稱簽約當時其
      坐在丁○○旁邊，有聽到簽約總價820 萬，剩下一些鋼鐵
      說要算5 萬元，後來是815 萬元，然對於簽約日期及周遭
      人事地均已忘記等語。
（二）被告丁○○與丙○○因請求侵權行為損害賠償事件涉訟，
      經本院苗栗簡易庭以96年度苗簡字第360 號判決丁○○應
      給付丙○○8 萬1900元，及自95年12月5 日起至清償日止
      ，按年息百分之五計算之利息。嗣丁○○不服前揭判決提
      起上訴而經本院以97年度簡上字第30號審理，被告乙○○
      曾於97年12月4 日，在本院審理前開上訴事件時，具結證
      稱略以：丙○○與丁○○簽約時伊有在場，當時丙○○說
      有一些鋼鐵要給丁○○用，所以扣了5 萬元，丁○○聽了
      表示贊成等語之情節，業為被告丁○○、乙○○所自承，
      且有本院96年度苗簡字第360 號判決書、97年度簡上字第
      30號之97年12月4 日訊問筆錄及證人結文等（98年度他字
      第41號卷第14至18頁、第19至23頁，98年度偵字第4038號
      卷第15頁）在卷可以佐證，是前述事實應可認定。從而，
      本件之爭點在於，被告乙○○之證述是否虛偽，是否為就
      案情有重要關係之事項。
（三）首先，本院97年度簡上字第30號請求侵權行為損害賠償事
      件，係由丙○○起訴主張被告丁○○為孟宏工程有限公司
      之負責人，於94年10月27日與丙○○訂定工程契約，承作
      門牌號碼：苗栗縣頭份鎮○○路78巷12號房屋之興建工程
      ，該工地內原堆置有丙○○所有之鋼筋6.3 公噸，詎丁○○竟於94年12月19日將上開鋼筋出售予訴外人民皓資源回
      收場，並將賣得價金侵占入己，而依臺灣區鋼鐵工業同業
      公會提供之鋼筋價格資料所示，遭丁○○盜賣之鋼筋當時
      之最低價格為每公噸1 萬3000元，是丙○○所受損害應為
      8 萬1900元，為此依侵權行為之法律關係，訴請丁○○賠
      償上開損害等語。而被告丁○○在前開上訴事件中則主張
      其於94年12月19日確有將前述工地一些已生銹及長短不一
      的廢鐵賣給民皓資源回收場，然此係因丙○○指示，要求
      其將該部分廢鐵出售後，再買新的鋼筋，且其嗣後買了6.
      45公噸鋼筋，丙○○尚未歸還差價。又兩造於94年10月27
      日簽訂工程契約時，契約總價原為820 萬元，因丙○○表
      示要將系爭鋼筋以5 萬元售予其，契約總價才會從820 萬
      元降為815 萬元，證人乙○○（磁磚業者，丁○○下包）
      當時有在場，有聽聞上開經過等語。從而，前開上訴事件
      既係審理丙○○要求被告丁○○將其盜賣之鋼筋，依侵權
      行為法律關係之請求權給付損害賠償，而被告丁○○又主
      張出賣鋼筋係受丙○○之指示，並已於工程款中扣抵5 萬
      元，故被告乙○○於前開上訴事件具結證稱略以：丙○○
      與丁○○簽約時伊有在場，當時丙○○說有一些鋼鐵要給
      丁○○用，所以扣了5 萬元，丁○○聽了表示贊成等語，
      係就案情有重要關係之事項，應無疑義。
（四）次查，依證人丙○○於本院審理時證稱：「（乙○○問：
      我有無在場？）我從頭到尾都沒有看過這個人，我也不認
      識他。」、「（乙○○問：你是否記得有帶我去工地？）
      我帶的是丁○○和他老婆、兒子、媳婦，當時沒有乙○○
      這個人。」、「（丁○○問：你是否在電話中跟我說820
      萬元？）從頭到尾都沒有820 萬元，都是825 萬，談8 百
      多萬的時候，我出10萬元，你答應我們，你的媳婦在寫草
      約，你媳婦上次說沒有，結果我拿出草約給庭上，庭上一
      提示，她說是她寫的，之前她說她沒有寫什麼文章，結果
      一拿出來，她說有，是825 萬元，不是820 萬元。」、「
      （丁○○問：你是否有帶乙○○和他兒子上去7 樓看鋼筋
      ？那天你有無帶他們上去？）我有帶你們去，頭一次有帶
      你、你老婆、你兒子、媳婦，你們要看現場、要看工地，
      沒有帶許先生。」、「（那天在競選總部到底有哪些人是
      要跟你們談這個案子？）就第一次兩個介紹人，一個叫林
      順利，一個叫曾宏明介紹他來，還有他們夫妻、他兒子、
      他媳婦，我不認識他，我剛從大陸回來，就這些人，競選
      總部的人不會參與，跟人家借地方，不可能替我們寫那些
      ，我們也不敢去拜託人，就這些人而已。」、「（乙○○
      後來有無見過？）沒有，官司打了幾年，突然冒一個出來
      ，我覺得很奇怪。」、「（在這工程的過程中有無見過他
      ？）沒有，從來沒來過。」、「（他有無參與這個工程？
      ）沒有，主要是他們夫妻、小孩，還有叫一些臨時工人來
      ，都是他們家族幾個人，搞了幾個月什麼都沒搞出來。」
      、「（這兩次簽約，你都沒有看到乙○○在場？）我不認
      識他，我沒有看過這個人。」、「（乙○○說簽約時，他
      的兒子甲○○也在場？）沒有。」、「（丁○○跟乙○○
      都講簽約當時，你有說有一些鋼鐵要給丁○○用，所以扣
      了5 萬元，丁○○聽了表示贊成，是否有這件事情？）沒
      有，我很肯定沒有。」、「（在你們工程契約進行當中，
      你曾經有一些舊的鋼鐵要給丁○○用或轉賣的情形？）沒
      有。」、「（所謂扣5 萬元這點有無記載在工程契約當中
      ？）沒有，沒有這回事。」等語（本院卷第46至56頁）。
      是由證人丙○○之證述可知，該工程契約簽訂當時，其從
      未說過有一些鋼筋要給丁○○用，所以扣了5 萬元等語，
      而當時乙○○並不在場，後來乙○○亦未參與該工程，是
      後來訴訟進行多年，突然冒出一個乙○○，其僅在法庭上
      見過，其不認識許進興這個人等情。
（五）再者，觀諸被告丁○○與證人丙○○兩人於94年10月27日
      所簽訂之工程契約（98年度他字第41號卷第54至63頁），
      本文條款共有37條，備註條款共有10條，其中契約本文第
      3 條即清楚記載工程總價為815 萬元（98年度他字第41號
      卷第56頁），除此之外，在契約本文及備註條款中均未記
      載有關鋼筋扣抵5 萬元之情事。然仔細觀察此工程契約，
      除本文條款共有37條，備註條款亦多達10條，甚至連地下
      室蓄水池應改為不銹鋼2 噸容量、衛浴設備應使用和成香
      格里拉系列、1 樓應加裝男用尿斗1 組、鋁門窗應具正字
      標誌、原廠出品氣密良好隔音佳之產品等細項，均記載於
      工程契約中（98年度他字第41號卷第62頁），內容可謂相
      當詳盡，文字記載亦清晰可辨，若確有鋼筋扣抵5 萬元之
      情事，為何在契約本文及備註條款中，均未提到任何相關
      之隻字片語，此點實與常理不符。
（六）又查，被告乙○○自承多次向被告丁○○承包工程，則其
      與被告丁○○應有相當經濟上之利害關係，且其於前開上
      訴事件審理中，其待證事項距作證時已有3 年多，被告乙○○對於若干細節性問題（丙○○之長相、簽約時相關人
      座位位置）已不復記憶（98年度他字第41號卷第37至38頁
      ），惟對於契約總價原為若干、鋼筋作價多少竟能清楚陳
      述，衡與常情有違。且其於本案審理中亦供稱：丙○○與
      丁○○簽約時伊有在場，伊只有聽到丙○○說鋼筋要扣抵
      5 萬元這句話，至於這句話前後，丙○○與丁○○在說什
      麼，伊都沒有聽到，因為伊是在他們2 人要寫契約時，伊
      靠近才聽到等語（本院卷第60至61頁）。則被告乙○○並
      非該工程契約之當事人，亦未承接契約發包之相關工程，
      其恰巧在場已甚有疑義，況且，其若確係在場，為何對丙○○與丁○○於簽約時交談之內容均未聽聞，卻恰好聽見
      丙○○說鋼筋要扣抵5 萬元這句話，更是啟人疑竇，縱使
      丙○○確實說過這句話，然因被告乙○○對這句話之前後
      文均未聽聞，則有關這句話雙方是否達成協議、是否另有
      條件，均不得而知。
（七）復查，被告丁○○與證人丙○○間就有關轉賣工地現場鋼
      筋一事，雙方衍生多件民事事件與刑事案件，被告丁○○
      歷經各民事及刑事程序審理期間，對於此相當有利於己之
      事證均未請求調查，竟遲至民事事件第二審程序始行提出
      ，並聲請傳喚被告乙○○到庭作證，被告乙○○到庭後證
      稱之內容與被告丁○○所述亦大致相同，顯係附和其說法
      ，若非被告丁○○教唆乙○○偽證，兩人事前有所勾串，
      衡情被告乙○○應不致無端甘冒負擔偽證罪責之風險。
（八）末查，被告丁○○與乙○○均供稱94年10月27日簽約當時
      尚有丁○○之太太、乙○○之兒子及其他人在場等語，對
      於其2 人供稱丙○○有說過鋼筋要扣抵5 萬元此點，應為
      相當有利之證據，惟當本院於行準備程序中詢及是否傳喚
      丁○○之太太、乙○○之兒子等人到庭作證，被告丁○○
      與乙○○均表示不要（本院卷第27頁），此與常人於遭誣
      陷時，多主動積極舉證之行為相反。更甚者，本院於行審
      理程序時依職權傳喚乙○○之兒子甲○○到庭，然經合法
      傳喚而未到庭，亦未向本院提出任何理由，經詢及被告乙○○時，其竟表示甲○○在工作、沒有時間來（本院卷第
      44 頁 ），然並未提出任何相關證明，更足認被告丁○○
      與乙○○2 人畏罪心虛，其等辯解均不可採信。
（九）綜上，本案事證已臻明確，被告2 人前揭犯行，均洵堪認
      定，應予依法論科。至於被告丁○○曾稱可以請林順利、
      曾宏明到庭作證（本院卷第59頁），惟其2 人之待證事項
      係該工程是否已轉包多人等情，經核與本案爭點並無關聯
      性，故無傳喚之必要，附此敘明。
二、論罪科刑的理由：
（一）按依刑法第168 條規定證人依法作證時，必須對於案情有
      重要關係之事項，為虛偽之陳述，始負偽證罪之責，所謂
      於案情有重要關係之事項，係指該事項之有無，足以影響
      於裁判之結果者而言，蓋證人就此種事項為虛偽之陳述，
      則有使裁判陷於錯誤之危險，故以之為偽證罪，而科以刑
      罰，苟其事項之有無，與裁判之結果無關，僅因其陳述之
      虛偽，而即對之科刑未免失之過酷（最高法院29年上字第
      2341號判例意旨參照）。又按刑法上之偽證罪，不以結果
      之發生為要件，一有偽證行為，無論當事人是否因而受有
      利或不利之判決，均不影響其犯罪之成立（最高法院71年
      臺上字第8127號判例意旨參照）。復按被告在訴訟上固有
      緘默權，且受無罪推定之保障，不須舉證證明自己無罪，
      惟此均屬消極之不作為，如被告積極教唆他人偽證，為自
      己有利之供述，已逾越上揭法律對被告保障範圍，此作為
      對司法審判之公正，進行侵害，不能無罰，此與上述法律
      對其消極不作為之保障，自屬有別。最高法院24年上字第
      4974號判例謂「犯人自行隱避，在刑法上既非處罰之行為
      ，則教唆他人頂替自己，以便隱避，當然亦在不罰之列」
      ，乃針對刑法第164 條第2 項頂替罪所作之解釋，尚不得
      比附援引，藉為教唆偽證罪之免責事由（最高法院93年度
      臺上字第141 號、97年度臺上字第2162號判決意旨參照）
      。
（二）從而，被告乙○○於本院民事庭具結作證時，虛偽陳述其
      聽聞當時丙○○說有一些鋼鐵要給丁○○用，所以扣了5
      萬元，丁○○聽了表示贊成等語，則有無扣抵5 萬元之事
      項，顯然足以影響該侵權行為損害賠償案件裁判之結果，
      雖最終並未發生使裁判發生不正確之結果，然依前述說明
      ，並不影響其偽證罪之成立。又被告丁○○雖有權舉證以
      維護其民事主張，然其積極教唆被告乙○○為前揭偽證行
      為，為自己有利之供述，依前述說明，仍構成教唆偽證罪
      。故核被告乙○○所為，係犯刑法第168 條之偽證罪，被
      告丁○○唆使被告乙○○為犯罪行為，係屬教唆犯，應負
      教唆偽證之刑責，依所教唆之罪處罰之。
（三）被告丁○○前因違反毒品危害防制條例案件，經法院判處
      有期徒刑4 月確定，於民國97年7 月8 日執行完畢，有臺
      灣高等法院被告前案紀錄表在卷可憑，其前受有期徒刑執
      行完畢，5 年以內故意再犯本件有期徒刑以上之罪，為累
      犯，應依刑法第47條第1 項之規定加重其刑。
（四）量刑理由之說明：
      爰審酌被告丁○○素行非佳，前有違反毒品危害防制條例
      等論罪科刑紀錄（已如前述），其為圖民事判決結果有利
      於己，竟教唆被告乙○○為偽證，而被告乙○○素行尚可
      ，然竟因工作情誼，受被告丁○○之教唆而為偽證，其2
      人所為，均已妨害司法審判之公平、公正，惟幸未使裁判
      發生不正確之結果，且該等裁判僅涉及民事簡上審之財產
      訴訟，而非刑事訴訟，其犯罪情節尚非惡劣嚴重，暨其生
      活狀況、智識程度、犯罪之動機、目的、手段、所生危害
      、否認犯行之犯後態度、檢察官之求刑等一切情狀，爰分
      別量處如主文所示之刑，以示懲儆，並符罪刑相當原則。
三、應適用之法條：
（一）刑事訴訟法第299 條第1 項前段。
（二）刑法第29條、第168 條、第47條第1 項。
本案經檢察官唐先恆到庭執行職務。
中    華    民    國    98    年    12    月    9     日
                  刑事第二庭    審判長法  官  楊清益
                                      法  官  林靜雯
                                      法  官  魏宏安
以上正本證明與原本無異。
如不服本判決應於收受判決後10日內向本院提出上訴書狀，並應
應敘述具體理由。其未敘述上訴理由者，應於上訴期間屆滿後20
日內向本院補提理由書( 均須按他造當事人之人數附繕本) 「切
勿逕送上級法院」。告訴人或被害人如對本判決不服者，應具備
理由請求檢察官上訴，其上訴期間之計算係以檢察官收受判決正
本之日期為準。
                                      書記官  張玉楓
中    華    民    國    98    年    12    月    9     日
附錄本判決論罪科刑依據之法條：
中華民國刑法第168條
於執行審判職務之公署審判時或於檢察官偵查時，證人、鑑定人
、通譯於案情有重要關係之事項，供前或供後具結，而為虛偽陳
述者，處7 年以下有期徒刑。


司法院資訊處製作；財團法人民間司法改革基金會備份。
